【裁判字號】    90,台上,2479
【裁判日期】    900426
【裁判案由】    殺人
【裁判全文】
最高法院刑事判決                                九十年度台上字第二四七九號
    上   訴   人  台灣高等法院台中分院檢察署檢察官
    上訴人即被告  丙○○
                  乙○○
    被        告  甲○○
右上訴人等因被告等殺人案件，不服台灣高等法院台中分院中華民國九十年一月十日
第二審判決（八十九年度上訴字第二一五四號，起訴案號：台灣彰化地方法院檢察署
八十九年度偵字第一六六五號），提起上訴，本院判決如左：
    主  文
原判決撤銷，發回台灣高等法院台中分院。
    理  由
本件原判決認定上訴人即被告丙○○、乙○○與被告甲○○係兄弟關係，因林釗旭懷
疑甲○○曾於民國八十九年二月間，竊取其所有之空酒瓶及雞隻，乃於同月二十九日
下午六時三十分許，邀同王重筌及戴盛旺前往彰化縣田尾鄉○○村○○路○段一三二
號找甲○○之父母理論。由林釗旭一人進入屋內，王重筌則在圍牆外面等候。因林釗
旭與甲○○之父李清一發生爭執，進而發生拉扯，事為正在屋內樓上看電視之丙○○
與乙○○知悉，二人心生不悅，基於共同殺害林釗旭之犯意聯絡，推由丙○○自廚房
取得西瓜刀一把，欲殺害林釗旭。林釗旭見狀即往外跑，丙○○與乙○○乃自後追趕
。迨林釗旭跑至田尾鄉○○路，為乙○○從後追至，將之壓制在地。而丙○○在追砍
林釗旭途中，見王重筌撿拾地上鐵棒阻擋，亦基於殺害王重筌之犯意（此部分乙○○
並無犯意聯絡及行為分擔），手持該把西瓜刀對王重筌之頭部揮砍，欲殺害王重筌，
惟因王重筌以鐵棒阻擋，未遭砍傷。丙○○見砍殺王重筌不成，又見林釗旭已被乙○
○壓制在地，隨即手持該把西瓜刀轉往砍殺林釗旭。乙○○見丙○○手持西瓜刀趕來
，隨即起身，讓丙○○手持該把西瓜刀揮砍林釗旭之左頭部及左背部等處，導致其之
頭部左顳部至左臉頰受有長度十四公分之銳器切創傷、左肩胛部受有長度二十公分之
銳器切創傷、左上臂受有長度八公分之銳器切創傷、另左手第五指外側亦受有長度四
公分、寬度零點八公分之銳器切創傷與長度五公分、寬度三公分之合併瘀血斑。王重
筌見狀趕來欲將林釗旭與丙○○拉開，詎丙○○仍接續上開欲殺害王重筌之犯意，以
該西瓜刀，由上往下接續對王重筌揮砍七、八刀，其中一刀砍傷王重筌之左前額及臉
部，致其受有左額部裂傷之傷害，因王重筌再以鐵棒阻擋，始倖免於難。嗣李洽典出
面制止，丙○○及乙○○始罷手。林釗旭及王重筌均送往彰化縣北斗鎮卓綜合醫院急
救，王重筌經縫合三十針後始無大礙。另林釗旭則因頭部及左背部之銳器創傷而致出
血性休克，於同日晚上七時四十分不治死亡等情。另以公訴意旨指訴：甲○○亦有持
菜刀參與殺害被害人林釗旭及王重筌之犯行，認其犯有殺人既遂與殺人未遂之罪嫌。
惟經審理結果，不能證明其犯罪。因而撤銷第一審之不當判決，改判仍論處丙○○、
乙○○共同殺人，累犯罪刑；另諭知甲○○無罪。固非無見。惟查：(一)刑法第五十五
條之想像競合犯，所謂一行為觸犯數罪名，係指其行為祗有一個，同時同地一次實施
，以侵害數個法益，而無從分別時間之先後者而言；與同法第五十六條之連續犯，係
指一行為人本於一個初發之概括犯意連續數行為而犯相同構成要件之罪，而其行為不
止一個，其時間又有先後次序可分者不同。原判決論處丙○○觸犯刑法第二百七十一
條第一項之殺人罪及同條第二項、第一項之殺人未遂罪，係以一行為觸犯二罪名之想
像競合犯，依刑法第五十五條之規定，從一重依刑法第二百七十一條第一項之殺人罪
處斷。然依原判決所認定之事實：「丙○○自廚房取得西瓜刀一把，欲殺害林釗旭。
林釗旭見狀即往外跑，丙○○與乙○○乃自後追趕。迨林釗旭跑至田尾鄉○○路，為
乙○○從後追至將之壓制在地。而丙○○在追砍林釗旭途中，見王重筌撿拾地上鐵棒
阻擋，亦基於殺害王重筌之犯意，手持該把西瓜刀對王重筌之頭部揮砍，欲殺害王重
筌，惟因王重筌以鐵棒阻擋，未遭砍傷。丙○○見砍殺王重筌不成，又見林釗旭已被
乙○○壓制在地，隨即手持該把西瓜刀轉往砍殺林釗旭。乙○○見丙○○手持西瓜刀
趕來，隨即起身，讓丙○○手持該把西瓜刀揮砍林釗旭之左頭部及左背部等處……王
重筌見狀趕來欲將林釗旭與丙○○拉開，詎丙○○仍接續上開欲殺害王重筌之犯意，
以該西瓜刀，由上往下接續對王重筌揮砍七、八刀，其中一刀砍傷王重筌之左前額及
臉部，致王重筌受有左額部裂傷之傷害……」等情以觀，丙○○係先砍殺王重筌不成
，始前往追殺林釗旭，迨殺害林釗旭既遂後，又再砍殺王重筌成傷。其殺害王重筌、
林釗旭之行為不止一個，而其時間又有先後次序可分，似為連續犯，原判決以想像競
合犯論處，委有判決適用法則不當之違誤。(二)科刑判決所認定之事實與卷內之證據不
相適合者，即屬證據上之理由矛盾，按諸刑事訴訟法第三百七十九條第十四款，其判
決當然為違背法令。證人王重荃、戴盛旺分別於警訊中證稱：「……林釗旭一到李嫌
門前，就被丙○○手持西瓜刀一支，乙○○、甲○○分持一支菜刀從屋內追打出來…
…」；「……看到丙○○手持一支西瓜刀從屋內跑出來欲追殺林釗旭，另乙○○及甲
○○各持菜刀緊追在後……」（見相卷第二十、二十二頁）。迨偵查中王重荃則證謂
：「……乙○○自裡面衝出來，拿了一個亮亮的會反光可能係酒瓶之類，不知是否酒
瓶材質不清楚之物出去，自死者之左腰部碰了一下，至於有無插入，我不清楚，之後
並撲倒死者……」等語（見偵卷第四七頁）。似均指乙○○有持兇器追殺死者林釗旭
。但原判決卻認定乙○○僅空手追趕死者林釗旭，將其壓制在地云云，與卷內之證據
似不相符合，此項事實於認定乙○○有無殺人之犯意至關重要，自應翔實調查、審認
明白，否則即難謂無證據上理由矛盾之違誤。(三)共同實施犯罪行為之人，在合同意思
範圍以內，各自分擔犯罪行為之一部，相互利用他人之行為，以達其犯罪之目的者，
即為共同正犯，應對於全部所發生之結果，共同負責。且共同正犯不限於事前有協議
，即僅於行為當時有共同犯意之聯絡者，亦屬之。依卷內資料：被告甲○○有於上訴
人丙○○、乙○○共同殺害林釗旭及殺傷王重荃當時，自住宅內持菜刀一把衝出，在
犯罪現場揮舞等情，迭經被害人王重荃、證人李洽典、戴盛旺指證在卷，並經甲○○
自承屬實（見相卷第五一頁，偵卷第四七頁，一審卷第五九、六十頁，原審卷第五一
、一○○頁）。則甲○○究係基於殺人之合同意思，分擔犯罪行為之一部，相互利用
他人之行為，以達其犯罪之目的，抑係基於防衛自己之意思而為，原判決未詳加論究
，遽以甲○○所為可能僅止於「預備傷害」之犯意，而為無罪之諭知，顯有判決理由
未備之訾議可指。檢察官及被告等上訴意旨分別指摘原判決違背法令，尚非全無理由
，應認有撤銷發回更審之原因。
據上論結，應依刑事訴訟法第三百九十七條、第四百零一條，判決如主文。
中      華      民      國     九十     年      四      月    二十六    日
                              最高法院刑事第五庭
                                  審判長法官  紀  俊  乾
                                        法官  黃  正  興
                                        法官  陳  東  誥
                                        法官  張  春  福
                                        法官  韓  金  秀
      右正本證明與原本無異
                                              書  記  官
中      華      民      國     九十     年      四      月     三十     日


司法院資訊處製作；財團法人民間司法改革基金會備份。
